【裁判字號】    95,台上,1410
【裁判日期】    950317
【裁判案由】    殺人
【裁判全文】
最高法院刑事判決            九十五年度台上字第一四一０號
    上  訴  人  甲○○
                        號在.
上列上訴人因殺人案件，不服台灣高等法院花蓮分院中華民國九
十五年一月二十日第二審更審判決（九十四年度上更(二)字第一三
０號，起訴案號：台灣花蓮地方法院檢察署九十三年度偵字第七
００、一八四五號），提起上訴，本院判決如下：
    主  文
上訴駁回。
    理  由
按刑事訴訟法第三百七十七條規定，上訴於第三審法院，非以判
決違背法令為理由，不得為之。是提起第三審上訴，應以原判決
違背法令為理由，係屬法定要件。如果上訴理由狀並未依據卷內
訴訟資料，具體指摘原判決不適用何種法則或如何適用不當，或
所指摘原判決違背法令情事，顯與法律規定得為第三審上訴理由
之違法情形，不相適合時，均應認其上訴為違背法律上之程式，
予以駁回。本件原判決撤銷第一審之科刑判決，改判仍論處上訴
人甲○○殺人罪，處有期徒刑拾伍年，褫奪公權捌年。係依憑上
訴人之部分自白（於法院審理中坦承：其在朱從周家中邀請被害
人丁傳明一同至其所開設尚未營業之卡拉ＯＫ店喝酒，及其於丁
傳明死亡後確有參與埋屍；並於警詢中供認：其於案發後不久確
曾向友人林福枝坦陳自己殺死人等情不諱）、參酌證人王水利、
黃阿祥、莊元仁、鄭夏蘭、丁傳富、朱從周、林福枝等人之證言
（王水利、黃阿祥、莊元仁證述：花蓮縣新城鄉○○村○○街四
號後方空地地主李光輝僱請彼等於民國九十三年四月十三日在該
空地整地時，挖出屍體一具，屍體上置有「丁傳明」身分證原本
及影本各一紙，經向警方報案後，由檢察官率同檢驗員、法醫師
到場相驗；鄭夏蘭、丁傳富證述：丁傳明平日與其母鄭夏蘭在台
北縣居住，於九十一年十二月十日，返回花蓮縣新城鄉○○街四
號老家祭拜父親，丁傳明之弟丁傳富於同月十二、十三日左右，
經鄰居告知丁傳明不見蹤影且家中大門未關後，即至上址附近四
處尋找未獲，遂於同年月十八日向警方通報失蹤人口；朱從周證
述：丁傳明於九十一年十二月十日返回花蓮縣新城鄉○○街住處
後，於同日下午二時許，在朱從周位於同街七號住處前檳榔攤與
鄰居一起喝酒，同日下午六時許，酒醉後曾到朱從周上開住處聊
天，同日下午七時左右，上訴人獨自一人到朱從周住處見到丁傳
明後，邀丁傳明一同喝酒，翌日丁傳明即被發現失蹤《朱從周已
於九十四年一月六日去世，其於警詢之證述，符合刑事訴訟法第
一百五十九條之三第一款規定，得為證據》；林福枝證述：上訴
人曾於案發後不久向其坦承自己殺死人各等語）、卷附之挖掘現
場勘驗筆錄、遺體初驗勘驗筆錄、相驗屍體證明書、驗斷書、相
驗屍體照片、複驗勘驗筆錄、勘驗屍體照片、花蓮縣警察局新城
分局０四一三刑案現場勘驗照片、法務部法醫研究所九十三年六
月二日法醫證字第0930001852號函（記載：經鑑定死者DNA 檢體
結果，其DNA 型別與被害人丁傳明之母鄭夏蘭之各項相對應型別
均無矛盾，經計算其CPI值為108637.27，因此認為該名屍體與鄭
夏蘭女士極可能＜99.99%以上＞具有一等親血緣關係，亦即該名
男屍極可能為鄭夏蘭之子等旨）、法務部法醫研究所（93）法醫
所醫鑑字第0573號鑑定書（記載：丁傳明屍體經法醫鑑定結果，
「死者骨骸檢查結果，於頭顱顱底部位有骨折現象，骨折之中心
撞擊點位於左枕骨，往左上延伸至左頂骨，往右上延伸至右頂骨
，往左下延伸至左枕骨頸靜脈窩，往右下延伸至右枕骨頸靜脈窩
，於枕骨大孔形成半環形骨折」，其死亡原因為頭部鈍器傷，死
亡方式為他殺等旨）、財團法人佛教慈濟綜合醫院（下稱慈濟醫
院）檢送之李清川病歷資料、護理病歷等證據資料，而為論斷，
已敘述其所憑之證據及得心證之理由。而以上訴人否認犯罪所持
之辯解，為飾卸之詞，不足採取，亦已依憑卷證資料，在理由內
詳加指駁。並說明：(一)、上訴人於警詢及偵查中辯稱：因李清川
（已於九十二年九月八日死亡）與丁傳明發生爭執，李清川從後
面將丁傳明推倒，丁傳明面部朝下跌倒，頭部撞到門檻，過了十
分鐘丁傳明沒爬起來也沒動，已經沒有呼吸死了；於第一審則改
稱：丁傳明頭撞到地上；並陳稱：伊與丁傳明在卡拉ＯＫ店喝酒
，後來丁傳明外出小便，很久沒有回來，伊出去看到丁傳明與李
清川在吵架，隨後丁傳明從李清川家中走出來，李清川用雙手推
丁傳明後背部，丁傳明趴下倒地，李清川跑到屋子旁邊的木寮拿
出一支圓鍬敲打丁傳明的後腦三、四下，之後李清川逼其幫忙挖
土，一同將丁傳明屍體抬入坑洞掩埋；嗣於原審法院前審供稱：
沒有看見丁傳明如何被殺，當時李清川已經把坑洞挖好，伊只有
幫忙埋屍而已；只看到李清川推了丁傳明一下，丁傳明的前額碰
到門檻，伊說要報警，李清川不准，才幫忙埋屍；有看到丁傳明
與李清川拉拉扯扯在吵架，沒有看到李清川打丁傳明，只看到丁
傳明趴下倒地各等語，所供前後歧異，又與上開事證不符，不足
採信。(二)、李清川為六年二月五日出生，於案發時為高齡八十五
歲之老人，且甫於九十一年七月間，因肺癌在慈濟醫院開刀，同
月二十七日出院，八月九日再度入院時，四肢較弱而無法自行活
動，醫院有給予四腳輔助助行器使用，同年八月十九日偶步行活
動、步態緩慢，護理焦點為高危險性傷害跌倒，同月二十一日出
院等情，有前揭病歷資料在卷可按。另李清川身高為一六一公分
，於九十一年七月十一日住院時體重為四十九．五公斤，有護理
病歷可參；證人丁傳富亦證稱：在丁傳明失蹤前後去找過李清川
，他走路很慢，不像一般人那樣健步等語，足認李清川於九十一
年下半年實為病重體弱之老者，上訴人所辯：丁傳明係被李清川
持圓鍬重擊頭部致死及其係受李清川脅迫始參與埋屍一節，顯然
違情悖理。(三)、上訴人自承向李清川租地建卡拉ＯＫ，月租新台
幣三千元，在丁傳明遇害後大約一個月，李清川要求漲價，上訴
人不同意，李清川就去檢舉該卡拉ＯＫ是違建，在九十二年五月
八日就拆除一半等情，核與證人丁傳富證述情節相符，果真如上
訴人所述其與李清川共同掩埋被害人屍體，依常情推斷，李清川
因恐上訴人洩漏實情，交好籠絡上訴人已唯恐不及，又豈會以要
求房租漲價、檢舉違建等方式激怒上訴人？況依丁傳富之證述，
丁傳富曾多次向上訴人查詢丁傳明之行蹤，則上訴人既與李清川
交惡，復與本案有所瓜葛，理應會趁李清川在世時說明原委以求
自保，上訴人竟反其道而行，顯與常情有悖。(四)、上訴人於警詢
時坦承伊確曾於案發後不久向友人林福枝坦承自己殺死人，核與
證人林福枝於原審證述情節相符，果上訴人對其目睹丁傳明被李
清川殺死之事難以釋懷，依一般經驗法則，亦絕不可能無端向友
人坦承自己殺人！上訴人於九十一年十二月十日下午七時許，在
朱從周上開住處，邀丁傳明同往上訴人經營之卡拉ＯＫ店內喝酒
後，丁傳明即告失蹤，其屍體掩埋地點又在該卡拉ＯＫ店後方空
地，而上訴人除於案發後不久向友人林福枝坦承自己殺死人外，
並於本案偵審期間一再供認丁傳明死亡時其有在場，且參與埋屍
，上訴人所辯丁傳明係遭已去世之李清川殺死一節，顯然違情悖
理，另丁傳明死亡之原因，經法務部法醫研究所鑑定為：「頭部
鈍器傷」，綜合上開間接證據，本於推理之作用，可見丁傳明係
因上訴人持不明小型鈍器（依法務部法醫研究所前揭函示：小型
鈍物所撞擊的位置會形成一個骨折撞擊中心點，往外延伸）重擊
頭部致死之理由。從形式上觀察，原判決並無違背法令之情形存
在。上訴意旨略稱：原判決未詳細認定上訴人之殺人動機、目的
，及持何種小型鈍器行兇，亦未敘明其認定上訴人持圓鍬挖掘坑
洞埋屍之證據，並依法將該圓鍬宣告沒收，已難認適法；而上訴
人所稱：「李清川跑去雜物間拿圓鍬往死者頭部用力敲擊數下」
等語，本係遭逼供所為之不實陳述，原審在查無實證之情況下，
逕以上訴人錯誤不實之陳述，為有罪之推認，有理由不備之違誤
；又依丁金生之供述，可見凶手另有其人，上訴人因僅看到最後
之部分情況，所以無法明確說出死者之死因，上訴人與被害人並
無糾紛，無致其於死之動機，原判決僅憑上訴人在審判外之自白
，即論以殺人重罪，有違經驗法則與論理法則等語。惟認定犯罪
事實所憑之證據，並不以直接證據為限，即綜合各種間接證據，
本於推理作用，為其認定犯罪事實之基礎，尚非法所不許。原判
決就其如何綜合前揭各種間接證據，本於推理作用，判斷上訴人
有上開犯行之心證理由，已闡述明晰，所為之論斷，核與經驗法
則及論理法則並無違背，要無所謂認定事實不依證據或憑空推認
事實之情形。而上訴人既否認犯行，與本案有關之人證，其中李
清川、朱從周已經亡故無從再予傳喚查證，其餘證人均於偵審中
傳喚到案反覆詰問，已盡調查之能事，上訴人殺害丁傳明之動機
、目的，及其所持之小型鈍器種類，因上訴人諉責於已死亡之李
清川，事實上已難進一步查明，原判決根據前開間接證據及法務
部法醫研究所之鑑定意見，認定上訴人因不明原因與丁傳明發生
衝突後，基於殺人之故意，持不明小型鈍器猛敲丁傳明之後腦，
造成丁傳明頭顱呈現前述延伸狀骨折當場死亡，自不能指為違法
。而上訴人已多次陳明其係持圓鍬挖掘坑洞埋屍，且圓鍬並非必
沒收之違禁物，此部分事實對上訴人之殺人罪責亦無任何影響（
上訴人為湮滅關係自己殺人之犯罪證據，而將被害人之屍體掩埋
，尚不成立湮滅證據及遺棄屍體罪，見原判決第七頁之說明），
執此指摘，尚非第三審上訴之合法理由。又原判決並未以上訴人
所稱：「李清川跑去雜物間拿圓鍬往死者頭部用力敲擊數下」等
語，作為其認定本件犯罪事實之證據，上訴意旨指摘原判決以此
為上訴人有罪之推認，殊有誤會；至證人丁金生有關李清川於審
判外所言之供述，係屬傳聞，且與法務部法醫研究所鑑定書之記
載及被害人屍骨係在上訴人所開卡拉ＯＫ店後方空地挖出之情節
不合，不得採為證據，原判決已論述甚詳，上訴意旨擷取丁金生
之部分供詞，自行引伸推論事實，進而指摘原審採證違法，亦非
合法之第三審上訴理由。其餘上訴意旨，專憑己見，對原審採證
認事之職權行使及不影響原判決本旨之枝節事項，任意指為違法
，並為單純事實上之爭辯，難認已符合首揭法定之第三審上訴要
件。其上訴違背法律上之程式，應予駁回。
據上論結，應依刑事訴訟法第三百九十五條前段，判決如主文。
中    華    民    國  九十五  年    三    月   十七   日
                      最高法院刑事第六庭
                          審判長法官  林  增  福
                                法官  邵  燕  玲
                                法官  張  清  埤
                                法官  陳  世  雄
                                法官  陳  朱  貴
      本件正本證明與原本無異
                                      書  記  官
中    華    民    國  九十五  年    三    月  二十二  日
                                                      v


司法院資訊處製作；財團法人民間司法改革基金會備份。
